臺灣高等法院民事判決　　　　　　　96年度重上更(一)字第80號
上　訴　人　乙○○
　　　　　　甲○○
　　　　　　丙○○
　　　　　　辛○○
共　　　同
訴訟代理人　林振煌律師
視同上訴人　戊○○
　　　　　　癸○○
　　　　　　庚○○
　　　　　　己○○
　　　　　　壬○○
　　　　　　丁○○
被上訴人　　台北縣立碧華國民中學
法定代理人　子○○
訴訟代理人　蔡雅瀅律師
上列當事人間請求土地所有權移轉登記事件，上訴人對於中華民
國95年2月6日臺灣板橋地方法院94年度重訴字第78號第一審判決
提起上訴，經最高法院第一次發回更審，本院於96年10月23日言
詞辯論終結，判決如下：
    主  文
原判決廢棄。
被上訴人在第一審之訴駁回。
第一、二審及發回前第三審訴訟費用由被上訴人負擔。
    事實及理由
壹、程序方面：
一、被上訴人之法定代理人楊逸源已於民國（下同）96年8月1日
    變更為子○○，有被上訴人提出之台北縣政府聘函為證（見
    本院卷第97頁），子○○並聲明承受訴訟，核無不合，應予
    准許。
二、被上訴人於原審請求余樹根之繼承人乙○○、甲○○、辛○
    ○、丙○○（以上四人下合稱乙○○等人）及丁○○（即余
    竹進）、戊○○、癸○○、庚○○、己○○、壬○○（以上
    六人下合稱丁○○等人）就登記為余樹根名義之台北縣三重
    市○○段803地號土地（下稱803地號土地）所有權應有部分
    二分之一辦理繼承登記後移轉登記為台北縣所有，其訴訟標
    的對上開余樹根之繼承人應屬合一確定，雖僅乙○○等人聲
    明上訴， 其上訴效力依民事訴訟法第56條第1款規定及於丁
    ○○等人，故併列丁○○等人為上訴人；又丁○○等人未於
    言詞辯論期日到場， 核無民事訴訟法第386條所列各款情形
    之一，爰依被上訴人之聲請，由其一造辯論而為判決，合先
    敘明。
三、被上訴人於原審請求上訴人就 803地號土地應有部分二分之
    一辦理繼承登記後移轉為台北縣所有，嗣於本審中變更請求
    上訴人 就803地號土地應有部分二分之一辦理繼承登記後移
    轉為台北縣所有，管理機關為被上訴人，核屬擴張應受判決
    事項之聲明，依民事訴訟法第四百四十六條第一項但書、第
    二百五十五條第一項但書第三款之規定，應予准許。
貳、實體方面：
一、被上訴人起訴主張：重測前台北縣三重市○○○段溪尾小段
    143地號土地（下稱143地號土地）原屬上訴人之被繼承人余
    樹根與訴外人吳石定共有，應有部分各二分之一，為被上訴
    人之學校用地。余樹根於65年11月12日出具同意書（下稱系
    爭同意書）予台北縣政府，表示願無償捐獻一半，並以當年
    公告地價補償湊足學校需地，餘地以參加重劃方式，由縣市
    辦理都市計劃變更為商業區分還使用。兩造已成立土地買賣
    及贈與契約。嗣143地號土地經重測而為同市○○段731地號
    、803地號、859地號等土地， 其中803地號土地已經於84年
    底因都市計劃變更而為學校用地， 余樹根應將803地號土地
    應有部分二分之一（下稱系爭土地）移轉予台北縣。余樹根
    死亡後，系爭土地分歸乙○○等人及丁○○、余竹旺繼承，
    而余竹旺於93年4月23日死亡，由上訴人戊○○、 己○○、
    癸○○、壬○○、庚○○繼承，惟上訴人拒不履行契約，被
    上訴人為系爭土地之管理機關等情，爰依買賣及贈與之法律
    關係，求為命：上訴人就系爭土地辦理繼承登記後移轉為台
    北縣所有之判決。（原審為被上訴人勝訴之判決，上訴人聲
    明不服）答辯並擴張聲明：(一)上訴駁回。(二)上訴人就系爭土
    地辦理繼承登記後移轉為台北縣所有，管理機關為被上訴人
    。
二、上訴人則以：被上訴人起訴主張買賣、贈與關係是存在於台
    北縣與上訴人之繼承人余樹根之間，並非存在於兩造間，因
    此被上訴人提起本件訴訟，其當事人顯不適格。上訴人否認
    系爭同意書及80年間之切結書（下稱系爭切結書）上余樹根
    之簽名及印章為真正；余樹根與台北縣就系爭土地並無買賣
    、贈與契約關係存在；縱曾有買賣及贈與契約關係存在，亦
    經台北縣政府對系爭土地為徵收而解除；又台北縣政府將系
    爭土地註記徵收，致上訴人等陷於給付不能而構成違約，上
    訴人等亦得解除契約；上訴人等未曾將系爭土地交付使用，
    得依修正前民法第408條規定撤銷贈與意思表示等語， 資為
    抗辯。並上訴聲明：(一)原判決廢棄。(二)被上訴人於第一審之
    訴駁回。
三、按當事人適格，係指當事人就具體特定之訴訟，得以自己之
    名義為原告或被告，而受為訴訟標的法律關係之本案判決之
    資格而言。故在給付之訴，若原告主張其為訴訟標的法律關
    係之權利主體，他造為訴訟標的法律關係之義務主體，其當
    事人即為適格。至原告是否確為權利人，被告是否確為義務
    人，乃為訴訟標的法律關係之要件是否具備，即訴訟實體上
    有無理由之問題，並非當事人適格之欠缺（最高法院93年台
    上字第382號裁判要旨參照）。 本件被上訴人主張其為訴訟
    標的法律關係之權利主體，其當事人即為適格。上訴人辯稱
    被上訴人提起本件訴訟，其當事人顯不適格云云，並無可採
    。
四、被上訴人主張上訴人等被繼承人余樹根所有系爭土地，已於
    84年底於變更三重都市計畫案中，變更其土地使用分區為學
    校用地之事實，業據提出系爭土地登記謄本、繼承系統表、
    戶籍謄本、臺北縣三重市公所85年1月15日北縣重工都證字
    第021300號函等件為證（見原審卷(一)卷第11頁、第39頁至第
    72頁、第15頁），且為上訴人等所不爭執，被上訴人主張之
    上開事實，應堪信為真實。被上訴人又主張依系爭切結書及
    台北縣政府於66年7月8日召開碧華國中用地收購及佃農補償
    協調會，所為協調結果，上訴人應將系爭土地移轉登記予臺
    北縣，由被上訴人為管理機關等語，惟為上訴人所否認，並
    以上述情詞置辯。是以本件兩造爭執要點即在於：台北縣與
    余樹根間是否成立買賣契約及贈與契約？被上訴人得否依台
    北縣與余樹根成立之買賣契約及贈與契約提起本件訴訟？茲
    析述如下。
五、台北縣與余樹根間是否成立買賣契約及贈與契約？
  (一)按「當事人主張有利於己之事實者，就其事實有舉證之責任
    」，民事訴訟法第277條第1項定有明文；民事訴訟如係由原
    告主張權利者，應先由原告負舉證之責，若原告先不能舉證
    ，以證實自己主張之事實為真實，則被告就其抗辯事實即令
    不能舉證，或其所舉證據尚有疵累，亦應駁回原告之請求，
    有最高法院17年上字第917號判例要旨可參。 本件被上訴人
    依買賣及贈與之法律關係，起訴請求上訴人將系爭土地辦理
    繼承登記後移轉為台北縣所有，自應就對台北縣與余樹根間
    已成立買賣契約及贈與契約之事實，負舉證之責。
  (二)被上訴人主張余樹根於67年8月3日領取買賣價金九成款時，
    即與台北縣就賣賣契約及贈與契約意思表示一致云云（見本
    院卷第92頁），並提出66年7月8日碧華國中用地收購及佃農
    補償協調會議紀錄、67年8月3日領款收據、80年切結書等件
    為證，惟為上訴人所否認。
  (三)經查，被上訴人所提出之66年7月8日碧華國中用地收購及佃
    農補償協調會議紀錄（見原審卷(一)第12頁）固記載：「九協
    調結果：1.原擬開放南側面臨22公尺道路為住宅或商業區22
    公尺部分改在北側。2.碧華國中校地共需9,000坪左右，其
    中約6,200餘坪（即按學校預定地之半數）地主自願無償捐
    獻外，餘按65年12月公告現值收購。3.收購價款訂於買賣契
    約及移轉登記憑證及捐獻手續等文件完備後付9成款，其餘1
    成款俟登記完畢時付清。…」等語，惟會議紀錄並未明確其
    捐獻或買賣之標的為何，亦未記載地號，可見其內容不明確
    ，自不得據為買賣及贈與契約成立之依據。況且，觀之會議
    紀錄末蓋有「台北縣三重市公所民政課」之戳印，可證該協
    調會係台北縣三重市公所召開，而三重市公所與台北縣政府
    係不同之法人，縱認該協調會議有贈與及買賣之合意（僅係
    假設），亦屬三重市公所與地主間之合意，而非台北縣政府
    與地主間之合意，此觀之台北縣政府86年3月20日86北府地
    四字第0989 79號函所檢附之會議記錄結論4.記載：「碧華
    國中用地徵收案，涉及於66年間三重市公所與與業主協議…
    」等語（見同上卷第134頁），益加可證66年間台北縣政府
    與地主並未達成贈與及買賣之合意。況且該會議記錄：「三
    出席業主」欄中，並無余樹根之名，簽到資料中，亦無余樹
    根之簽名（見同上卷第148頁），自無從認余樹根有出席該
    次會議同意出售及捐獻系爭土地，再參以協調會議紀錄所載
    之協調結果：「3.收購價款訂於買賣契約及移轉登記憑證及
    捐獻手續等文件完備後付9成款…。5.學校使用校地，業主
    尚未出具土地同意書者應於7月20日前補行具同意書交給市
    公所以便學校興建校舍。」而被上訴人迄未能提出買賣契約
    及移轉登記憑證及捐獻手續等文件暨余樹根出具之同意書，
    自不能認余樹根有同意該協調結果而與台北縣成立買賣及贈
    與契約。
  (四)被上訴人又主張在上述66年7月8日協調會議召開前，台北縣
    政府及代辦之三重市公所曾先與地主溝通協調，余樹根於65
    年11月12日亦曾出具同意書予三重市公所及台北縣政府，其
    內容與66年7月8日協調會議結論並無二致，益徵余樹根就66
    年7月8日協調會議結論之主要內容早於協調會召開前即已知
    悉並先行同意。況余樹根於66年7月8日協調會議後，業已依
    該協調會議結論於67年8月3日領取其所提供土地價購部分之
    9成款及地上農作物補償費，又於80年間出具切結書， 表示
    願遵照66年7月8日協調會議決議，足認余樹根與台北縣政府
    間就「碧華國中需用校地一半由地主捐獻、一半按65年12月
    公告現值價購」之意思表示已有所合致，而有買賣及贈與契
    約存在等語，並提出同意書、領款收據、三重市碧華國中用
    地地價款第一次發放印領清冊、切結書為證（見同上卷第14
    9、13、150至153、10頁）。 惟上訴人一再否認系爭同意書
    及切結書上余樹根之簽名及印章為真正（見一審卷(一)166 頁
    至167頁、212頁背面、本院前審卷13頁），而系爭同意書及
    切結書均屬私文書，依民事訴訟法第357條規定， 自應由被
    上訴人舉證證明其為真正。被上訴人迄未舉證證明系爭同意
    書及切結書為真正，自不得依系爭同意書及切結書即認余樹
    根於66年7月8日協調會議召開前或事後業已同意該協調會議
    之決議。
  (五)再查，依被上訴人於另案提出之66年3 月31日籌建碧華國中
    用地及規劃協調會議紀錄七、列席人員報告、縣府財政局代
    表趙炳煥發言：「關於碧華國中用地地價補償費，本府已編
    列預算， 惟依65年縣政府公報秋字第1期須訂立契約後才能
    撥款。」等語（見原審卷(一)第133頁）， 而依台北縣政府公
    報65年秋字第1期所載「 台北縣政府各鄉鎮市公所自辦或受
    託辦理議價收購國民中小學土地應注意事項」，完整之訂約
    程序包含「舉行議價會議、議價並報縣府核准、訂定買賣草
    約並報縣府核准、訂定正式契約」，而被上訴人迄未能提出
    買賣契約、贈與契約，顯然尚未完成正式程序至明。因此，
    縱使有所謂協調會議，但至多僅能證明有議價會議，根本尚
    未達簽訂草約或正式契約之階段，換言之，台北縣政府之意
    思表示根本尚未完成，豈能主張台北縣與余樹根間已成立買
    賣或贈與契約？更遑論余樹根並未出席上述二次之協調會議
    。
  (六)雖余樹根與吳石定共同於67年8月3日領取地價款，有領款收
    據及三重市碧華國中用地地價款第一次發放印領清冊可稽，
    惟查803地號土地面積901平方公尺（見一審卷(一)11頁土地登
    記謄本），重測前地號為溪尾小段143-3地號，面積1747平
    方公尺， 143-3地號土地於67年9月18日自143地號土地分割
    出來（見本院卷第37至42頁）， 而143地號土地分割前面積
    為6597平方公尺（即1995.5925坪），而領款收據記載 ：余
    樹根與吳石定共同領取143 地號面積113.885坪，每坪9,000
    元計算之九成地價補償費（見原審卷(一)第13頁），二者之地
    號、面積並不相同，被上訴人以上訴人否認真正之系爭同意
    書、切結書及上述領款收據與協調會協調內容相符，主張余
    樹根曾與台北縣就系爭土地成立買賣及贈與之合意，顯無可
    採。況該地價款係由三重市公所發放，而三重市公所與台北
    縣係不同之法人，自無從單憑此領款收據即認台北縣已與余
    樹根就143地號土地成立買賣契約及贈與契約。
  (七)綜上所述，被上訴人主張台北縣與余樹根間已成立買賣契約
    及贈與契約，惟並未舉證證明，自無可採。
六、被上訴人得否依台北縣與余樹根成立之買賣契約及贈與契約
    提起本件訴訟？
  (一)被上訴人主張803地號土地由被上訴人直接使用， 依法應以
    被上訴人為管理機關，依國有財產法第18條規定被上訴人得
    辦理確定國有財產權屬之程序及國有登記，且台北縣政府曾
    於93年10月21日本件訴訟起訴「前」，發函同意被上訴人提
    起本件訴訟顯有將所有權移轉請求權之債權委託被上訴人管
    理之意思，被上訴人自得提起本件訴訟等語。
  (二)經查被上訴人係依買賣、贈與之法律關係提起本件訴訟，而
    買賣、贈與之法律關係均屬私法上之法律關係，系爭土地在
    所有權移轉登記為國有前，不得謂為國有財產而有國有財產
    法之適用。且被上訴人既主張買賣、贈與關係是存在於台北
    縣與上訴人之繼承人余樹根之間，換言之，買賣及贈與契約
    之當事人為台北縣與余樹根，自應以台北縣為原告，於台北
    縣取得土地後，嗣後方生依國有財產法、土地法應為如何登
    記之問題，況台北縣政府函僅謂：「同意被上訴人以提起訴
    訟方式解決懸案」等語（見本院卷第74頁），並無移轉私法
    上權利之效力，被上訴人並不因此而變成系爭買賣及贈與契
    約之當事人， 被上訴人徒以台北縣政府同意函即謂803地號
    土地為國有財產，其自得以管理機關之地位提起本件訴訟云
    云，顯無可採。
  (三)被上訴人雖提出本院89年度重上字第197號、 最高法院91年
    度台上字第2117號等民事判決，主張實務上亦肯定直接使用
    土地之管理機關訴請依約辦理移轉登記云云，惟查被上訴人
    所舉之各該判決，其管理機關即為契約之當事人，與本件管
    理機關非為契約之當事人之情形並不相同，自無比附援引之
    餘地。
七、綜上所述，被上訴人主張台北縣與余樹根間已成立買賣契約
    及贈與契約，被上訴人為管理機關依買賣及贈與之法律關係
    ，請求上訴人就803地號土地辦理繼承登記後移轉為台北縣
    所有，管理機關為被上訴人，為無理由，不應准許。原審判
    命上訴人給付，自有未洽。上訴意旨指摘原判決不當，求予
    廢棄改判，為有理由。自應由本院予以廢棄改判，如主文第
    二項所示。
八、本件判決之基礎已臻明確，兩造其餘攻擊防禦方法及主張舉
    證，於判決結果不生影響，無一一審究之必要，附此敘明。
九、據上論結，本件上訴為有理由，爰判決如主文。
中　　華　　民　　國　　96　　年　　11　　月　　6 　　日
                    民事第十庭
                        審判長法　官　黃豐澤
　　　　　　　　　　　　　　  法　官　林麗玲
　　　　　　　　　　　　　　  法　官　蕭艿菁
正本係照原本作成。
如不服本判決，應於收受送達後20日內向本院提出上訴書狀，其
未表明上訴理由者，應於提出上訴後20日內向本院補提理由書狀
（均須按他造當事人之人數附繕本）上訴時應提出委任律師或具
有律師資格之人之委任狀；委任有律師資格者，另應附具律師資
格證書及釋明委任人與受任人有民事訴訟法第466條之1第1項但
書或第2項（詳附註）所定關係之釋明文書影本。
中　　華　　民　　國　　96　　年　　11　　月　　6 　　日
　　　　　　　　　　　　　　　書記官　王秀雲
附註：
民事訴訟法第466條之1（第1項、第2項）：
對於第二審判決上訴，上訴人應委任律師為訴訟代理人。但上訴
人或其他法定代理人具有律師資格者，不在此限。
上訴人之配偶、三親等內之血親、二親等內之姻親，或上訴人為
法人、中央或地方機關時，其所屬專任人員具有律師資格並經法
院認為適當者，亦得為第三審訴訟代理人。
